臺灣高雄地方法院民事裁定　　　　　 99年度消債抗字第225號
抗　告　人　蔡旻衛
上列當事人因消費者債務清理事件聲請更生，抗告人不服民國99
年8月24日本院99年度消債更字第342號民事裁定，提起抗告，本
院裁定如下：
    主  文
抗告駁回。
抗告程序費用新臺幣壹仟元由抗告人負擔。
    理  由
一、抗告意旨略以：原裁定以抗告人每月所得於扣除支出後，尚
    餘新臺幣（下同）32,519元可供清償債務，如在不計息之情
    況下，抗告人僅約9.4 年於退休前即得清償完畢，而駁回抗
    告人之聲請。惟抗告人目前每月薪資遭扣1/3 ，且於聲請更
    生前曾向最大債權銀行即高雄市農會申請前置協商，僅給予
    抗告人按月還款8,000 元、分86期，年利率2%之協商還款方
    案，然此協商結果似與原裁定所謂在不計息情況下，抗告人
    僅約9.4 年即得清償完畢，實有相當落差。又抗告人無法與
    高雄農會達成前置協商乃係因抗告人尚有如附表所示之債務
    未納入上開協商，而債權人張世福、陳文良願接受抗告人每
    月分別還款20,000元、500 元，另匯誠資產堅持不願協商，
    表明只有結清或繼續扣薪，是抗告人每月在薪資遭扣1/3 之
    情況下，實無法負擔上開共計每月還款金額共計28,500元，
    是抗告人實有不能清償債務及不能清償債務之虞，乃依法提
    起抗告，並聲明求為廢棄原裁定，准予更生等語。
二、按債務人不能清償債務或有不能清償之虞者，得依本條例所
    定更生程序，清理其債務；債務人無擔保或無優先權之債務
    總額未逾1,200 萬元者，於法院裁定開始清算程序或宣告破
    產前，得向法院聲請更生；債務人對於金融機構因消費借貸
    、自用住宅借款、信用卡或現金卡契約而負債務，在聲請更
    生或清算前，應提出債權人清冊，以書面向最大債權金融機
    構請求協商債務清償方案，並表明共同協商之意旨；法院開
    始更生程序之裁定，應載明其年、月、日、時，並即時發生
    效力；法院裁定開始更生或清算程序後，得命司法事務官進
    行更生或清算程序，必要時得選任律師、會計師或其他適當
    之自然人或法人一人為監督人或管理人，消費者債務清理條
    例第3 條、第42條第1 項、第151 條第1 項、第45條第1 項
    及第16條第1 項分別定有明文。
三、抗告人主張現積欠債權人共計3,686,848 元之債務，前曾向
    最大債權金融機構高雄市農會請求共同協商債務清償方案，
    惟因有匯誠第一資產管理股份有限公司、張世福、陳文良之
    債務未能納入協商，故雙方協商不成立等情，有抗告人提出
    之債權人清冊、高雄市農會前置協商不成立通知書、財團法
    人金融聯合徵信中心當事人綜合信用報告、本院96年度執字
    第117867號、97執字第43750 號執行命令在卷可稽（見原法
    院卷宗頁8 至10、16至22、83、84），堪以認定。是本件所
    應審究者，厥為抗告人有無不能清償債務或不能清償之虞等
    情事而符合更生聲請之要件。
四、經查：
  (一)抗告人自民國89年起即任職高雄市消防局，其於98年度受領
    之薪資所得總額為766,794 元等情，此有財政部高雄市國稅
    局98年度綜合所得稅各類所得資料清單、抗告人公教人員保
    險被保險人年資紀錄表附卷可稽（見原法院卷宗頁23、105
    ），本院審酌聲請人自89年起迄今均任職於高雄市消防局，
    屬公務人員，工作狀況穩定，則以其自98年所得數額計算其
    目前每月平均收入為為63,900元（計算式：766,794 12≒
    63,900元，元以下四捨五入），應屬合理。至抗告人雖遭強
    制執行扣薪1/ 3，惟此諸扣款部分，已用於清償各相關債務
    而同減低其負債金額，故在計算抗告人清償能力時，自仍應
    計入收入之中。
  (二)再者，抗告人固主張每月須支出其個人必要生活費用，包含
    膳食費6,000 元、交通費1,500 元、通訊費1,500 元、日常
    生活物資3,000 元、家庭開銷5,000 元等共計17,000元，然
    有鑑於消費者債務清理條例之立法目的，係為使不幸陷入經
    濟困境之人得以清理債務、重建生活，並在清理過程中能保
    有符合人性尊嚴之最低基本生活，而非維持債務人過去慣常
    之寬裕生活。因此，抗告人每月支出必要生活費用之金額多
    寡，即非任由抗告人主張，否則恐有流於揮霍無度，及降低
    其清償能力之虞，反而易使更生程序無從進行。準此，本院
    審酌抗告人居住在高雄市，故應以內政部公告之99年度高雄
    市低收入戶最低生活費用每人每月為11,309元計算，始為合
    理。故抗告人主張必要生活費用應以每月11,1309 元計算，
    逾11,309元部分，尚認無據。
  (三)另聲請人主張每月尚須支出父親蔡明國、母親蔡陳來富之扶
    養費用各3,000 元，並提出戶籍謄本、家族系統表、二人97
    至98年度綜合所得稅各類所得資料清單及財產歸屬資料清單
    為佐（見原法院卷宗頁13至15、46、47至49、50至55）。然
    按受扶養權利者，以不能維持生活而無謀生能力者為限，民
    法第1117條第1 項定有明文；同條第2 項規定，前項無謀生
    能力之限制，於直系血親尊親屬不適用之，即直系血親尊親
    屬受扶養者，仍須以不能維持生活者為限（最高法院87年度
    臺上字第1696號判決意旨參照）。而依抗告人所提出上開財
    產所得資料，其父親蔡明國名下有土地、房屋各1 筆，公告
    現值共計1,210,000 元，是足見蔡明國應有相當之資力，尚
    非不能維持生活，自無受抗告人扶養之必要，故抗告人主張
    須支出父親蔡明國扶養費用每月3,000 元，尚不可採。又依
    上開說明，蔡陳來富之每月生活費用亦應以11,309元計算，
    而蔡陳來富之扶養義務人含抗告人在內共有3 人，故抗告人
    每月應負擔蔡陳來富在未逾3,769 元（計算式：11,309元÷
    3 人＝3,769 元）之範圍內，應認有據，是抗告人主張其每
    月應負擔蔡陳來富之扶養費用3,000 元，應屬可採。
  (四)又抗告人主張與前配偶王錦雀離婚而需獨力支出2 名未成年
    子蔡坤周及蔡坤政之扶養費用每月各7,000 元等情，故據其
    所提出子女之戶籍謄本、2 人財政部國稅局97至98年綜合所
    得稅及財產歸屬資料清單（見原法院卷宗頁47至49、56至61
    ）為佐，並經本院調取王錦雀97至98年度稅務電子閘門財產
    所得調件明細表（見原法院卷宗頁101 至102 ），堪採認其
    主張獨自扶養2 名未成年子女部分。惟未成年子女平日生活
    均依附於父母，故其等之基本支出應不若成年人，是本院認
    應以98年度綜合所得稅受扶養人每人免稅額82,000元計算，
    其每人每月扶養費用約6,833 元（計算式：82,000元÷12≒
    6,833 元），較為適當。另經本院函詢高雄市政府社會局查
    知，蔡坤政於98年11月1 日迄今按月領有中低收入單親家庭
    子女生活教育補助1,800 元，此有高雄市政府高市社局二字
    第0990045683號函附卷可稽（見本院卷宗頁13）。是以，抗
    告人每月應負擔2 名子女之扶養費用共應為11,866元（計算
    式：6,833 元＋6,833 元－1,800 元＝11,866元）。
  (五)準此以言，依抗告人目前平均每月收入為63,900元計算其清
    償能力，於扣除其必要生活費用、母親、2 名未成年子女之
    扶養費用及按上開高雄市農會所提協商方案按月還款8,000
    元後，僅餘29,725元（計算式：63,900元－11,309元－3,00
    0 元－11,866元－8,000 元＝29,725元）可供償還未納入協
    商範圍內之民間債務，而聲請人之債務總額雖達3,686,848
    元，惟以其每月可餘數額與此計算結果，在不計息之情形下
    ，聲請人僅約9.4 年餘之時間即得清償完畢（3,686,848 元
    ÷29,725元÷12≒10.3，元以下四捨五入），而以聲請人已
    年滿41歲之年齡（59年6 月9 日生），距法定退休年齡尚有
    24餘年，其應尚無不能清償之虞。
五、綜上所述，抗告人之債務總額既可因其每月可得之平均收入
    攤還，可望在未逾勞工法定退休年齡前，即可清償完畢，自
    無從認其已有不能償債務或有不能清償之虞之情事。從而，
    抗告人聲請准予更生，自無理由，原審裁定駁回之理由，雖
    與本院略有不同，但結論並無二致，仍應予維持。抗告意旨
    指摘原裁定不當，求為廢棄，准予更生，為無理由，應予駁
    回。
據上論結，本件抗告為無理由，依消費者債務清理條例第11條第
2 項、第15條，民事訴訟法第495 條之1 第1 項、第449 條第2
項、第95條、第78條，裁定如主文。
中    華    民    國  100     年    1     月    27    日
                  民事第五庭  審判長法  官  黃國川
                                    法  官  秦慧君
                                    法  官  劉定安
正本係照原本作成。
本件不得再抗告。
中    華    民    國  100     年    1     月    27    日
                                    書記官  林秀敏
附表：
┌──┬───────┬──────┬────┬──────┐
│編號│債權人        │債務本金    │適用利率│每月應付利息│
├──┼───────┼──────┼────┼──────┤
│ 一 │匯誠第一資產管│999,471  元 │20%     │16,657元    │
│    │理股份有限公司│            │        │            │
├──┼───────┼──────┼────┼──────┤
│ 二 │陳文良        │30,642   元 │6%      │153   元    │
├──┼───────┼──────┼────┼──────┤
│ 三 │張世福        │1,487,470元 │6%      │7,437 元    │
├──┼───────┼──────┼────┼──────┤
│總計│              │2,517,583元 │        │24,247元    │
└──┴───────┴──────┴────┴──────┘